ACORDAO-COMPLETO-2399335

ACÓRDÃO 6149/2020 ATA 17/2020 - SEGUNDA CÂMARA

VISTOS, relatados e discutidos estes autos que tratam do pedido de reexame interposto por José Barros dos Santos contra o Acórdão 2966/2019-TCU-Segunda Câmara,
ACORDAM os Ministros do Tribunal de Contas da União, reunidos em sessão da Segunda Câmara, diante das razões expostas pelo relator, e com fundamento no art. art. 71, inciso III, e na Lei 8.443/1991, art. 1º, inciso V, e 39, inciso II, em:
9.1. com fundamento no art. 48, caput e parágrafo único, da Lei nº 8.443/1992, conhecer do presente pedido de reexame para, no mérito, negar-lhe provimento e;
9.2. dar ciência desta deliberação ao recorrente e à Gerência Executiva do INSS - Maringá/PR - INSS/MPS.

Pedido de reexame interposto por José Barros dos Santos em aposentadoria.

Segunda Câmara

3. Interessados/Responsáveis/Recorrentes:
3.1. Interessado: José Barros dos Santos (XXX.224.339-XX).
3.2. Recorrente: José Barros dos Santos (XXX.224.339-XX).

13.1. Ministros presentes: Ana Arraes (Presidente), Augusto Nardes (Relator), Aroldo Cedraz e Raimundo Carreiro.
13.2. Ministros-Substitutos presentes: Marcos Bemquerer Costa e André Luís de Carvalho.

AUGUSTO NARDES

Ministro-Substituto André Luís de Carvalho.

Adoto, a seguir, como relatório, a instrução de peça 24 exarada pela Secretaria de Recursos (Serur) , que contou com a anuência da instância superior e, à peça 27, do Ministério Público junto ao TCU (MPjTCU) :
HISTÓRICO 
2.	Trata-se do julgamento de ato de alteração de aposentadoria que considerou o benefício do interessado ilegal, em razão da contagem de tempo insalubre (2 anos, 6 meses e 24 dias) , anteriormente à Lei 8.112/1990, de forma ponderada, sem a comprovação, mediante laudos periciais, do exercício de atividade especial; bem como da averbação de tempo de serviço rural (6 anos, 9 meses e 23 dias) , sem o recolhimento das contribuições previdenciárias. 
ADMISSIBILIDADE
3.	Reitera-se o exame de admissibilidade realizado pelo Sar/Serur (peça 20) , que opinou pelo conhecimento do pedido de reexame interposto na peça 17, suspendendo-se os efeitos dos itens do Acórdão recorrido, nos termos do art.48 c/c os artigos. 285 e 286, parágrafo único, do Regimento Interno do TCU. Observa-se que o Excelentíssimo Senhor Ministro João Augusto Ribeiro Nardes, mediante despacho de peça 22, concordou com esta unidade técnica.
EXAME DE MÉRITO
             Delimitação
Constitui objeto do presente recurso definir se:
houve a incidência da decadência prevista no art. 54 da Lei 9.784/1999;
houve a violação ao princípio da segurança jurídica;
o ordenamento jurídico permite a averbação do tempo de serviço rural, sem o recolhimento das contribuições previdenciárias;
existe coisa julgada que permite a averbação do tempo prestado em condições especiais de forma ponderada.
MÉRITO
Da decadência
5.1.	O recorrente aduz ter havido a incidência da decadência, com base nos seguintes argumentos:
5.2.	O interessado é servidor público aposentado há mais de 21 anos, de modo que se faz necessário ressaltar a previsão legal do art. 54 da Lei 9.784/1999. Assim, o ato jurídico que determina o cancelamento da aposentadoria se mostra extemporâneo, eis que praticado aos após o lapso do prazo decadencial.
Análise:
5.3.	Sobre a decadência do poder/dever de a Administração rever os seus próprios atos e o exercício do controle externo por parte deste Tribunal, impende mencionar que o Supremo Tribunal Federal já se pronunciou acerca da não incidência da decadência administrativa, em face da inaplicabilidade do art. 54 da Lei 9.784/1999, aos processos por meio dos quais o TCU exerce sua competência constitucional de controle externo, prevista no inciso III do art. 71 da Constituição Federal, consoante entabulado no MS 24.859, verbis:
EMENTA: CONSTITUCIONAL. ADMINISTRATIVO. PENSÃO. T.C.U.: JULGAMENTO DA LEGALIDADE: CONTRADITÓRIO. PENSÃO: DEPENDÊNCIA ECONÔMICA.
I. - O Tribunal de Contas, no julgamento da legalidade de concessão de aposentadoria ou pensão, exercita o controle externo que lhe atribui a Constituição Federal, art. 71, III, no qual não está jungindo a um processo contraditório ou contestatório. Precedentes do STF. 
II. - Inaplicabilidade, no caso, da decadência do art. 54 da Lei 9.784/99. 
III. - Concessão da pensão julgada ilegal pelo TCU, por isso que, à data do óbito do instituidor, a impetrante não era sua dependente econômica. 
IV. - MS indeferido. (destaque acrescido) 
5.4.	Ainda, com essa mesma orientação, vem à balha manifestação do Ministro Marco Aurélio, ao apreciar o MS 27.966:
Quanto ao prazo previsto no artigo 54 da Lei nº 9.784/99, relativamente à revisão de atos administrativos, os pronunciamentos desta Corte são reiterados no sentido de não ser aplicável a ato complexo como é o da aposentadoria, vale dizer, fica afastado quando se faz em jogo a atuação do Tribunal de Contas da União, iniludivelmente também administrativa, apreciando o cálculo dos proventos da aposentadoria para homologá-la ou não - precedentes: Mandados de Segurança nº 24.997-8/DF, 25.090-9/DF e 25.192-1/DF, relatados pelo Ministro Eros Grau, com acórdãos publicados no Diário da Justiça de 1º de abril de 2005 - os concernentes aos dois primeiros - e 6 de maio de 2005, respectivamente. 
5.5.	Nesse sentir, este Tribunal editou a Súmula 278, que traz:
Os atos de aposentadoria, reforma e pensão têm natureza jurídica de atos complexos, razão pela qual os prazos decadenciais a que se referem o § 2º do art. 260 do Regimento Interno e o art. 54 da Lei nº 9.784/99 começam a fluir a partir do momento em que se aperfeiçoam com a decisão do TCU que os considera legais ou ilegais, respectivamente.
5.6.	Por conseguinte, descabe invocar o art. 54 da Lei 9.784/1999 quando a questão versar acerca da apreciação de atos sujeitos a registro e regulados, integral ou subsidiariamente, por lei específica, no caso a Lei 8.443/1992. Nesse sentido, v.g., é de se citar os seguintes julgados do STF: MS 25.440, MS 25.256, MS 25.192, MS 24.997 e MS 25.090.
5.7.	Assim, propõe-se a rejeição do argumento apresentado pelo recorrente.
6. Da segurança jurídica
6.1.	O recorrente aduz ter havido violação ao princípio da segurança jurídica, com base nos seguintes argumentos:
6.2.	A Egrégia Corte Constitucional, com a costumeira correção, declarou que as aposentadorias concedidas e pagas regularmente durante mais de 5 anos consolidam de forma positiva a expectativa de direito do aposentado, albergando-se tal direito sob a proteção da segurança jurídica, da boa-fé e, finalmente, da dignidade da pessoa humana.
Análise:
6.3.	Cabe lembrar que a sedimentada jurisprudência da Suprema Corte é no sentido de classificar como ato complexo a concessão de aposentadoria, reforma ou pensão, consoante os seguintes julgados (RMS 3881/SP, MS 19875/DF, RE 195861/ES e MS 23665/DF) .
6.4.	Assim, sendo o ato de aposentadoria e/ou pensão complexo, este somente passa a estar plenamente formado (perfeito) , válido (aferição da legalidade com reflexo de definitividade perante a Administração) e eficaz (plenamente oponível a terceiros, deixando de apresentar executoriedade provisória) quando recebe o registro pela Corte de Contas. Tal entendimento decorre do disposto no inciso III do art. 71 da Constituição Federal, que estabelece que compete ao Tribunal de Contas daUnião apreciar, para fins de registro, a legalidade dos atos de admissão, assim como a concessão de aposentadoria, reforma ou pensão.
6.5.	Nessa perspectiva, impõe-se reconhecer que referidos atos possuem natureza precária, razão pela qual, até que haja o efetivo julgamento e o consequente registro pela Corte de Contas, não há que se falar em direito adquirido, ato jurídico perfeito, proteção da confiança, ou em irredutibilidade dos proventos, tendo em vista a ausência de aperfeiçoamento e definitividade dos atos.
6.6.	A propósito do tema, colaciona-se entendimento esposado pela Corte Constitucional ao decidir no âmbito do RE-195.861/ES:
APOSENTADORIA - ATO ADMINISTRATIVO DO CONSELHO DA MAGISTRATURA - NATUREZA - COISA JULGADA ADMINISTRATIVA - INEXISTÊNCIA. O ato de aposentadoria exsurge complexo, somente se aperfeiçoando com o registro perante a Corte de Contas. Insubsistência da decisão judicial na qual assentada, como óbice ao exame da legalidade, a coisa julgada administrativa. (grifos acrescidos) 
6.7.	No caso em apreço, não houve o respectivo registro em razão da constatação de ilegalidade nos atos, o que afasta, por si só, a presunção de legitimidade dos atos administrativos que concedeu o benefício ao recorrente, não havendo, assim, que se falar em violação da segurança jurídica, de proteção da confiança, de direito adquirido ou de razoabilidade. 
6.8.	Sobre a questão, observa-se, ainda, que não se mostra factível o argumento de se convolar em legais atos eivados de vícios, dado o longo lapso temporal transcorrido entre suas edições e a consequente apreciação pelo TCU, porquanto estas situações geram tão somente a necessidade de instauração do contraditório, consoante Acórdão 5962/2012-TCU-Segunda Câmara, verbis:	
4. Nos termos da jurisprudência do STF, o transcurso de longo lapso temporal entre a edição do ato e sua apreciação por parte do TCU não converte a concessão ilegal em legal, gerando apenas a necessidade de instauração do contraditório e da ampla defesa para a validade do processo, na hipótese de o ato haver ingressado no Tribunal há mais de cinco anos (MS-25.116, MS-25.403, MS-25.343, MS-27.296, entre outros) 
6.9.	Como o ato de alteração de aposentadoria do recorrente foi recepcionado pelo TCU no ano de 2010, foi realizada a prévia oitiva do interessado (peças 3, 5 e 6) .
6.10.	Quanto à boa-fé do recorrente, tenha-se presente que foi considerada, ao se dispensar a devolução dos valores indevidamente recebidos, nos termos do subitem 9.2 do acórdão recorrido.
6.11.	É sobremodo importante ressaltar que este Tribunal tem o poder/dever de apreciar, para fins de registro, os atos de aposentadoria na esfera federal, nos termos do art. 71 da Lei Maior. Esta prerrogativa não pode ser infirmada pela sobreposição dos princípios da razoável duração do processo e da eficiência na Administração Pública.
6.12.	Quanto ao argumento de violação ao princípio da dignidade da pessoa humana, cumpre observar que este Tribunal deve observar o princípio da legalidade. 
6.13.	Nesse quadro, é de se reconhecer que a aposentadoria tem caráter alimentar. No entanto, a Administração deverá observar o princípio da legalidade. De fato, não se pode relegar ao oblívio a lição de Hely Lopes Meirelles:
Na Administração Pública não há liberdade nem vontade pessoal. Enquanto na administração particular é lícito fazer tudo que a lei não proíbe, na Administração Pública só é permitido fazer o que a lei autoriza. A lei para o particular significa "pode fazer assim"; para o administrador público significa "deve fazer assim" (in Direito Administrativo Brasileiro, 33ª ed., São Paulo: Malheiros Editores, 2007, p. 87-88) .
6.14.	Nessa ordem de ideias, observada a violação ao princípio da legalidade no ato de aposentadoria em reexame, este Tribunal deverá manter o julgamento pela ilegalidade, apesar do princípio da dignidade da pessoa humana.
6.15.	Por conseguinte, opina-se pela rejeição do argumento apresentado pelo recorrente.
7. Do tempo rural
7.1.	O recorrente aduz não ser necessário o recolhimento das contribuições previdenciárias, referentes ao tempo rural, para fins de aposentadoria, com base nos seguintes argumentos:
7.2.	A averbação do tempo rural na ficha funcional do servidor se deu quando vigia a Lei 8.213/1991, em sua redação original. Assim, é possível inferir que a lei vigente quando da averbação do tempo rural do servidor não exigia o recolhimento das contribuições previdenciárias. Nesse sentido, traz à colação acórdão oriundo do TRF da 4ª Região.
Análise:
7.3.	Não há direito adquirido à exegese de norma versando sobre a contagem de tempo de serviço. Ademais, sobre eventual corrente doutrinária e jurisprudencial dissonante da tese que fundamentou o acórdão recorrido, vem à balha a doutrina de Manoel Antônio Teixeira Filho:
O que se deve levar em conta, conforme entendemos, para o fim de definir se a sentença está convenientemente fundamentada, é o fato de as razões e os argumentos manejados pelo juiz serem juridicamente sustentáveis, ainda que, como dissemos, estejam, eventualmente, em dissonância com a orientação em voga na doutrina e jurisprudência. Afinal, a História do pensamento humano está repleta de opiniões heterodoxas que, tempos depois, se tornaram prevalecentes, seja pela excelência dos argumentos em que se basearam, seja por motivos de ordem política e o mais (in A sentença no processo do trabalho, 4. Ed., São Paulo: LTr, 2010, p. 315) .
7.4.	Destarte, observa-se que os juízes são independentes e somente se submetem à lei e às disposições com caráter normativo, e não à jurisprudência. Sobre o tema, traz-se à colação a doutrina de Jorge Luiz Souto Maior e Valdete Souto Severo:
 (...) o juiz tem o dever de se rebelar, de reagir, de não ceder, de reafirmar a sua independência, pois é isto que a humanidade, que debruçou sobre o direito toda a regulação das relações de poder, espera dele. Um juiz que, por conveniência, se curva ao entendimento de outros juízes, proferindo decisões contrárias à sua convicção jurídica; que, por comodidade, aplica uma lei que fere a Constituição ou algum preceito dos direitos humanos ou direitos fundamentais; que, por receio de qualquer natureza ou medo, acaba cumprindo uma "ordem" ilegal; ou que, meramente, se abstém de "denunciar" as ameaças que sofra com relação à sua independência; que não exerce com liberdade e responsabilidade as suas atribuições, deixa de ser digno da função que exerce, perde, enfim, na essência, a designação de um autêntico magistrado e quem perde com isto é toda a sociedade (in O Processo do Trabalho como instrumento do Direito do Trabalho e as ideias fora de lugar do Novo CPC. São Paulo: LTr, 2015, p. 107-108) 
7.5.	De fato, a democracia se faz com respeito à diferença e com divergências. Assim, continua Fábio Konder Comparato:
A independência funcional da magistratura, assim entendida, é uma garantia institucional do regime democrático. O conceito institucional foi elaborado pela doutrina publicista alemã à época da República de Weimar, para designar as fontes de organização dos Poderes Públicos, cuja função é assegurar o respeito aos direitos subjetivos fundamentais, declarados na Constituição (grifos acrescidos) (apud Jorge Luiz Souto Maior e Valdete Souto Severo, in O Processo do Trabalho como instrumento do Direito do Trabalho e as ideias fora de lugar do Novo CPC. São Paulo: LTr, 2015, p. 114) .
7.6.	Observa-se que a submissão dos juízes somente à lei não é uma idiossincrasia do Direito brasileiro, mas encontra ressonância na Alemanha, na Áustria, na Dinamarca, na Espanha, na França, na Grécia, na Irlanda, na Itália e em Portugal, conforme pontuam Jorge Luiz Souto Maior e Valdete Souto Severo:
Na Alemanha, há disposição expressa no sentido de que "os juízes são independentes e somente se submetem à lei" (art. 97) . Na Áustria, "Os juízes são independentes no exercício de suas funções judiciárias" (art. 87) . Na Dinamarca, "No exercício de suas funções os magistrados devem se conformar à lei" (art. 64) . Na Espanha, "A justiça emana do povo e ela é administrada em nome do rei por juízes e magistrados que constituem o poder judiciário e são independentes, inamovíveis, responsáveis e submetidos exclusivamente ao império da lei" (art. 117) . Há também norma dispondo que "Toda pessoa tem o direito de obter a proteção efetiva dos juízes e tribunais para exercer seus direitos e seus interesses legítimos, sem que em nenhum caso esta proteção possa lhe ser recursada" (art. 24) .
No mesmo pórtico, o ordenamento jurídico francês prevê: "O presidente da República é garante da independência da autoridade judiciária. Ele é assistido pelo Conselho superior da magistratura. Uma lei orgânica traz estatuto dos magistrados. Os magistrados de carreira são inamovíveis" (art. 64) . Na Grécia, há disposição no sentido de que: "A justiça é composta por tribunais constituídos de magistrados de carreira que possuem independência funcional e pessoal" (art. 87-1) e de que "No exercício de suas funções, os magistrados são submetidos somente à Constituição e às leis; eles não são, em nenhum caso, obrigados a se submeter a disposições contrárias à Constituição" (art. 87-2) . Na Irlanda, "Os juízes são independentes no exercício de suas funções judiciárias e submetidos somente à presente Constituição e à lei (art. 35-2) . Na Itália: "A justiça é exercida em nome do povo. Os juízes se submetem apenas à lei" (art. 101) . Em Portugal, "os juízes são inamovíveis. Eles não poderão ser multados, suspensos, postos em disponibilidade ou exonerados de suas funções fora dos casos previstos pela lei" (art. 218-1) . E mais: "os juízes não podem ser tidos por responsáveis de suas decisões, salvo exceções consignadas na lei" (art. 218-2) (in O Processo do Trabalho como instrumento do Direito do Trabalho e as ideias fora de lugar do Novo CPC. São Paulo: LTr, 2015, p.115) .
7.7.	Ante esses ponderosos argumentos, entende-se que os julgadores devem considerar as leis, e não os precedentes jurisprudenciais. 
7.8. 	Demais disso, a aposentadoria é regida pelas regras vigentes à época em que os servidores públicos implementaram todos os requisitos para se aposentarem.
7.9.	Pois bem. O recorrente se aposentou no ano de 1996 (número de controle no Sisac 10804307-04-1997-000017-5) , na vigência, portanto, da Constituição de 1988.
7.10.	Destarte, à luz da Lei Maior de 1988, vem à balha as considerações do Excelentíssimo Senhor Ministro Augusto Sherman, por ocasião da apreciação do TC Processo 013.835/1999-8 (Acórdão 1893/2006-TCU-Plenário) :
16.		Nesse aspecto relativo a obrigatoriedade da comprovação do pagamento da contribuição previdenciária para fins da contagem do tempo rural no serviço público, penso ser bem fundamentado o entendimento do Plenário exarado no item 9.4 do referido Acórdão, tendo em vista o que dispôs o art. 202, § 2.º, da Constituição Federal, em sua redação original, ao exigir expressamente a "contribuição" para fins da contagem recíproca do tempo de serviço, in verbis:
"Art. 202. É assegurada aposentadoria, nos termos da lei, calculando-se o benefício sobre a média dos trinta e seis últimos salários de contribuição, corrigidos monetariamente mês a mês, e comprovada a regularidade dos reajustes dos salários de contribuição de modo a preservar seus valores reais e obedecidas as seguintes condições:
§ 2º - Para efeito de aposentadoria, é assegurada a contagem recíproca do tempo de contribuição na administração pública e na atividade privada, rural e urbana, hipótese em que os diversos sistemas de previdência social se compensarão financeiramente, segundo critérios estabelecidos em lei". (grifei) 
17.		Muito embora esse dispositivo constitucional tenha sido alterado pela Emenda Constitucional 20/98, a regra restou mantida no atual art. 201, § 9.º, da Constituição federal com redação dada pela própria Emenda Constitucional 20/98, como se pode verificar:
"§ 9º Para efeito de aposentadoria, é assegurada a contagem recíproca do tempo de contribuição na administração pública e na atividade privada, rural e urbana, hipótese em que os diversos regimes de previdência social se compensarão financeiramente, segundo critérios estabelecidos em lei". (grifei) 
18.	Assim, a partir da vigência da Lei Maior, passou-se a considerar, para efeito de reciprocidade, não apenas o tempo de serviço rural prestado, mas, sim, o tempo de efetiva contribuição previdenciária relativamente ao período laborado. Surge, induvidosamente, da Constituição Federal de 1988, a obrigatoriedade da contribuição previdenciária, uma vez que, nos termos do dispositivo constitucional precitado, na sua versão original, o que vale para efeito de contagem recíproca para aproveitamento no regime previdenciário dos servidores públicos (Estatuto) é o tempo de contribuição na atividade privada rural ou urbana, e não o mero tempo de serviço, sem que tenha havido as correspondentes contribuições. 
7.11.	Por conseguinte, embora a Constituição Federal (art. 202, § 2º, no início, e art. 201, § 9º, após a EC 20/98) , a legislação previdenciária (art. 94, caput, da Lei 8.213/91) , bem como a jurisprudência do STF, do STJ e do TCU admitam a contagem de tempo de serviço rural para o serviço público (contagem recíproca) , é imprescindível que haja prova da efetiva contribuição previdenciária correspondente ao período de realização da atividade, seja ele anterior ou posterior à Lei 8.213/1991, mesmo que esta contribuição fosse dispensada, na época, ao trabalhador rural. 
7.12.	Nesse sentido, reafirma-se o posicionamento estabelecido a partir do Acórdão 1893/2006-TCU-Plenário, que modificou a redação do item 9.4 do Acórdão 740/2006-TCU-Plenário, nos seguintes termos:
9.4. firmar o entendimento de que é possível a contagem recíproca de tempo de serviço rural, para fins de aposentadoria estatutária, mediante comprovação do recolhimento das contribuições previdenciárias, à época da realização da atividade rural ou, mesmo a posteriori, de forma indenizada, nos termos do art. 96, inciso IV, da Lei 8.213/91 c/c com o art. 45, §§ 3º e 4º, da Lei 8.212/91.
7.13.	Cabe mencionar, ainda, que a jurisprudência do TCU está de acordo com o entendimento do Supremo Tribunal Federal (ADIn 1.664/UF, MS. 26.919/DF, MS 26.641/DF) e do Superior Tribunal de Justiça (REsp 315.701 / RS, Resp 774.126/RS, Resp 647.922/PR) no que se refere à exigência do recolhimento das contribuições previdenciárias correspondentes ao tempo de atividade rural para fins de aposentadoria em cargo público.
7.14.	Corroborando essas considerações, traz-se à colação manifestação do Ministro Gilmar Mendes, do STF, que considerou inviável a interposição do Mandado Segurança 28106, questionando acórdão do TCU, o qual negara registro a aposentadoria de servidor em razão do cômputo de tempo de serviço rural sem as correspondentes contribuições previdenciárias, nesses termos:
Com efeito, o entendimento exarado pelo TCU está em consonância com a jurisprudência desta Corte, que se firmou no sentido de que a contagem recíproca do tempo de serviço rural, para fins de aposentadoria no serviço público, apenas é admitida se comprovado o recolhimento das contribuições previdenciárias referentes ao período.
 (...) 
Na mesma esteira, cito, entre inúmeros outros, os seguintes precedentes: MS 28.179-AgR, de minha relatoria, Segunda Turma, DJe 10.8.2012; AC 2651-AgR, Rel. Min. Cármen Lúcia, Primeira Turma, DJe 30.11.2011; RE 478.058-ED, Rel. Min. Ricardo Lewandowski, Segunda Turma, DJe 12.9.2011. 
Ademais, também não se verifica, no caso, afronta à coisa julgada, uma vez que a decisão que determinou ao INSS a expedição de certidão de tempo de serviço, incluindo o período de 15.6.1959 a 15.1.1977, como trabalho rural, não dispensou o recolhimento das contribuições previdenciárias (apenso 2) . 
Nesse sentido, confira-se o MS 30.558, Rel. Min. Cármen Lúcia, Primeira Turma, DJe 30.4.2012, ementado nos seguintes termos:
"MANDADO DE SEGURANÇA. ADMINISTRATIVO. ATO DO TRIBUNAL DE CONTAS DA UNIÃO. ILEGALIDADE DA APOSENTAÇÃO. INCORPORAÇÃO DE PARCELA DENOMINADA "OPÇÃO". NÃO PREENCHIMENTO DOS REQUISITOS DO ART. 193 DA LEI N. 8.112/1990 ATÉ 19.1.1995. IMPOSSIBILIDADE. CONTAGEM DE TEMPO DE SERVIÇO PRESTADO EM ATIVIDADE RURAL. NECESSIDADE DE COMPROVAÇÃO DO RECOLHIMENTO DAS RESPECTIVAS CONTRIBUIÇÕES PREVIDENCIÁRIAS. PRECEDENTES. AUSÊNCIA DE CONTRARIEDADE A COISA JULGADA. SEGURANÇA DENEGADA". (MS 30.558, Rel. Min. CÁRMEN LÚCIA, Primeira Turma, DJe 30.4.2012) 
Nesses termos, não há direito líquido e certo a dar ensejo ao prosseguimento da presente demanda. 
Ante o exposto, casso a liminar anteriormente deferida (fls. 60-65) , julgo prejudicado o agravo regimental de fls. 83-98 e, nos termos da jurisprudência desta Corte, nego seguimento ao mandando de segurança (art. 21, parágrafo único, c/c 205 do RISTF) .
Publique-se.
Brasília, 29 de maio de 2014.
7.15.	Por conseguinte, com base nessa diretriz jurisprudencial há muito defendida pelo STF, este Tribunal editou a Súmula 268, que traz:
O tempo de atividade rural somente poderá ser averbado para fins de aposentadoria no serviço público se recolhidas as respectivas contribuições previdenciárias na época própria ou, posteriormente, de forma indenizada.
7.16.	Conclui-se, assim, que não há que se falar na contagem de tempo de serviço rural para o serviço público, sem que haja prova da efetiva contribuição previdenciária correspondente.
7.17.	Nessa ordem de ideias, opina-se pela rejeição dos argumentos apresentados pelo recorrente. 
Da coisa julgada
8.	Defende-se no recurso que o entendimento deste Tribunal, pela exclusão da contagem especial do tempo insalubre e o consequente recálculo os proventos, viola a coisa julgada, uma vez que há decisão judicial transitada em julgado que assegura a manutenção da contagem especial.
Análise:
8.1.	O Sindicato dos Servidores Públicos Federais em Saúde, Trabalho, Previdência, Seguridade e Ação Social do Paraná - Sindprev/PR ajuizou uma Ação Ordinária (Procedimento Comum Ordinário 2004.70.00.039488-5/PR) na Justiça Federal, Seção Judiciária do Paraná, que resultou na seguinte sentença de mérito:
No mérito, julgo parcialmente procedente (art. 269, I, do CPC) a ação ordinária ajuizada por Sindicato dos Servidores Públicos Federais em Saúde, Trabalho, Previdência, Seguridade e Ação Social do Paraná (Sindprev/PR) em face de Instituto Nacional do Seguro Social - INSS, União Federal - AGU, Fundação Nacional de Saúde - Funasa e Agência Nacional de Vigiulância Sanitária - Anvisa, e acolho em parte os pedidos formulados na petição inicial, nos termos da fundamentação, para:
Declarar o direito dos substituídos pelo autor à contagem do tempo de serviço comprovadamente ensejador de aposentadoria especial anterior à publicação da Lei 8.112/1990, mediante a sua conversão em tempo comum com o uso dos fatores 1,4 (para homens) e 1,2 (para mulheres) ;
Determinar ao réu INSS que, mediante requerimento individual de cada substituído, analise o preenchimento dos requisitos legais para o enquadramento da atividade exercida, sendo dispensada a apresentação de laudo pericial (salvo para a hipótese do agente ruído) , e observado que o simples recebimento de adicional de insalubridade, penosidade ou periculosidade, não caracteriza a atividade como tal;
Determinar que o réu INSS expeça a competente certidão de tempo de serviço, com a conversão do tempo e serviço especial em comum, nos casos em que comprovado o exercício da atividade nos termos do item "b";
Determinar aos réus que averbem para todos os fins, nos registros funcionais de cada servidor, o tempo de serviço constante da certidão expedida nos termos do item "c" (grifos acrescidos) .
8.2.	A Anvisa, a Funasa, o INSS e o Sindprev/PR apelaram do dispositivo supra (Apelação Cível 5003417-87.2011.404.7000/PR) , resultando na seguinte deliberação, aprovada por unanimidade:
De todo o exposto, acolhendo o parecer do MPF, devem ser desprovidos os apelos do INSS, da União Federal, da Funasa e da Anvisa; e ser parcialmente provido o apelo do Sindicato autor, para os fins de 'a) afastar a determinação no sentido de excluir a possibilidade de expedição de certidão de tempo de contribuição (CTC) caso  o tempo de contribuição já tenha sido utilizado para concessão de outro benefício, seja no regime geral, seja no regime próprio; b) incluir determinação no sentido de excluir a possibilidade de contagem do mesmo tempo de serviço ou de contribuição para obtenção de uma segunda aposentadoria, seja no regime geral, seja no regime próprio' (evento 60; c) reconhecer a suficiência do percebimento de adicional de insalubridade como prova do labor especial, nos períodos em que recebido tal adicional; d) reconhecer a ocorrência de sucumbência mínima do autor, fixando a verba honorária em R$2.000,00, nos termos da fundamentação (grifos acrescidos) .
8.3.	Opostos Embargos de Declaração, a 3ª Turma do TRF - 4ª Região não alterou a deliberação supracitada, assim dispondo em sua ementa:
PROCESSUAL CIVIL. EMBARGOS DE DECLARAÇÃO. CONTRADIÇÃO. EXISTÊNCIA. REDISCUSSÃO DA MATÉRIA. IMPOSSIBILIDADE. EFEITOS INFRINGENTES. PREQUESTIONAMENTO EXPLÍCITO. DESCABIMENTO.
1. Constatada a existência de contradição na fundamentação do acórdão embargado, cumpre ao Tribunal saná-la no julgamento dos aclaratórios.
2. A intenção de rediscutir a matéria e obter novo julgamento pela Turma não encontra nos embargos de declaração a via processual adequada, já que é cabível tal recurso quando na decisão prolatada houver obscuridade, contradição, ou omissão, conforme artigo 535, inc. I e II, do Código de Processo Civil ou, por construção jurisprudencial, erro material.3. Sendo recurso de caráter integrativo e/ou interpretativo e natureza reparadora, efeitos infringentes somente são emprestados aos embargos excepcionalmente, não se incluindo nestas hipóteses especiais a flagrante intenção de obter a reforma da decisão da Turma.
4. O prequestionamento prescinde da citação expressa, no acórdão embargado, de artigos de lei, tendo-se como prequestionado certo tema quando examinada a matéria a ele pertinente, o que supre o requisito do prequestionamento e viabiliza o acesso às instâncias superiores.5. Embargos desprovidos.
8.4.	Interposto recurso especial no STJ, foi negado seguimento. Interposto Agravo Regimental em Recurso Especial, não foram providos, transitando em julgado em 5/9/2013. 
8.5.	Quanto ao respeito à coisa julgada, é necessário observar todos os requisitos para a contagem especial de trabalho insalubre contidos no dispositivo oriundo da Ação Ordinária (Procedimento Comum Ordinário 2004.70.00.039488-5/PR) na Justiça Federal. É dizer: deve-se entender indispensável, para a contagem do tempo insalubre de forma ponderada, que haja a competente certidão de tempo de contribuição (CTC) expedida pelo INSS, com a conversão do tempo de serviço especial em comum, nos casos em que houve a percepção do adicional de insalubridade (item "c" do dispositivo da sentença de primeiro grau, o qual não sofreu alteração posterior nas instâncias superiores) , o que não ocorreu no caso em apreço. Acerca da exigência da emissão de CTC pelo INSS são, entre outros, os seguintes julgados: Acórdãos 428, 2525 e 3106, todos de 2106 da Primeira Câmara, bem como Acórdãos 648/2016 e 10.684/2018 - Segunda Câmara. 
8.6.	Por fim, é de se observar que não é cabível o sobrestamento do presente feito até a eventual obtenção da referida CTC, eis que, na hipótese de sua expedição e do recolhimento das contribuições previdenciárias relativas ao tempo rural, caberá ao órgão de origem a elaboração de novo ato de alteração de aposentadoria e o envio a este Tribunal para apreciação.
8.7.	Posta assim a questão, entende-se que os argumentos apresentados pelo recorrente devem ser rejeitados.
CONCLUSÃO
9.	Da análise de mérito, conclui-se que:
não houve a incidência da decadência prevista no art. 54 da Lei 9.784/1999;
não houve a violação ao princípio da segurança jurídica;
o ordenamento jurídico não permite a averbação do tempo se serviço rural, sem o recolhimento das contribuições previdenciárias;
a coisa julgada alegada pelo recorrentes é incapaz de alterar o entendimento deste Tribunal, vez que não consta nos autos a devida certidão do INSS reconhecendo a contagem ponderada do tempo de atividade insalubre do interessado em tempo comum.
9.1.	Nesse sentir, é de se propor a negativa de provimento do presente recurso.
PROPOSTA DE ENCAMINHAMENTO
10.	Ante o exposto, submetem-se os autos à consideração superior, propondo-se, com fundamento no art. 48 da Lei 8.443/1992:
	a) conhecer do recurso interposto, para, no mérito, negar-lhe provimento;
       b) cientificar o recorrente e os demais interessados do acórdão que vier a ser prolatado, ressaltando-se que o relatório e o voto que o acompanharem podem ser consultados no endereço www.tcu.gov.br/acordaos, no dia seguinte ao de sua oficialização.
	
É o Relatório.

8.1. Marcelo Trindade de Almeida (19095/OAB-PR) e outros, representando José Barros dos Santos e José Barros dos Santos.

Procurador Rodrigo Medeiros de Lima.

PESSOAL. APOSENTADORIA. AVERBAÇÃO DE TEMPO INSALUBRE COM CONTAGEM PONDERADA. AUSÊNCIA DE CERTIDÃO EMITIDA PELO INSS. ILEGALIDADE. AVERBAÇÃO DE TEMPO DE SERVIÇO RURAL SEM RECOLHIMENTO DAS CONTRIBUIÇÕES PREVIDENCIÁRIAS. ILEGALIDADE. NEGATIVA DE REGISTRO. PEDIDO DE REEXAME. ARGUMENTOS INSUFICIENTES PARA ALTERAR A CONVICÇÃO ANTERIORMENTE FIRMADA. CONHECIMENTO. NEGATIVA DE PROVIMENTO.

APOSENTADORIA (APOS)

Secretaria de Recursos (SERUR); Secretaria de Fiscalização de Pessoal (SEFIP).

Trata-se de processo com pedido de reexame interposto por José Barros dos Santos, ex-servidor da Gerência Executiva do INSS em Maringá/PR contra o Acórdão 2966/2019-TCU-Segunda Câmara, que teve como relator o Excelentíssimo Senhor Ministro André Luís de Carvalho.
2.	O ato examinado no presente processo foi considerado ilegal no já citado acórdão em decorrência da contagem de tempo insalubre (2 anos, 6 meses e 24 dias) , anteriormente à Lei 8.112/1990, de forma ponderada, sem a comprovação, mediante laudos periciais, do exercício de atividade especial; bem como da averbação de tempo de serviço rural (6 anos, 9 meses e 23 dias) , sem o recolhimento das contribuições previdenciárias.
3.	O Parquet especializado manifestou-se (peça 27) , concordando com o posicionamento exarado na forma das peças 24 e 25 pela douta Secretaria de Recursos (Serur) . 
4.	Em sede de admissibilidade, ratifico o despacho proferido em 23/07/2019 (peça 22) , e conheço do pedido de reexame interposto ante o preenchimento dos requisitos de admissibilidade cabíveis à espécie.
5.	Quanto ao mérito, incorporando às minhas razões de decidir os fundamentos expendidos na instrução da unidade técnica, nego provimento ao recurso.
6.	De fato, a contagem especial de tempo de serviço laborado em condições insalubres, antes e após a edição da Lei 8.112/1990, deve observar o entendimento exarado nos Acórdão 2008/2006-TCU-Plenário, 911/2014-TCU-Plenário e Acórdão 900/2016-TCU-Primeira Câmara, bem como nas seguintes decisões do STF: Mandado de Injunção 880-9/DF; ARE 793.144, Relator Ministro Teori Zavascki, Segunda Turma, julgamento em 30/9/2014, DJe de 13/10/2014; MI 1.278 AgR, Relator Ministro Gilmar Mendes, Tribunal Pleno, julgamento em 30/4/2014, DJe de 19/5/2014.
7.	Diz a ementa do Acórdão 911/2014-TCU-Plenário citado acima:
PESSOAL. APOSENTADORIA. TEMPO DE ATIVIDADE INSALUBRE EXERCIDO ANTES DO ADVENTO DA LEI 8.112/1990. NECESSIDADE DE COMPROVAÇÃO DA CONDIÇÃO DE INSALUBRIDADE. SIMPLES PAGAMENTO INDISCRIMINADO DO ADICIONAL DE INSALUBRIDADE NÃO GERA DIREITO À CONTAGEM DO TEMPO DE ATIVIDADE ESPECIAL. CARGO DE NATUREZA EMINENTEMENTE ADMINISTRATIVA. NECESSIDADE DE APRESENTAÇÃO DE CERTIDÃO DO INSS, DA QUAL CONSTE A CONCESSÃO DO TEMPO DE ATIVIDADE INSALUBRE, UMA VEZ QUE SE REFERE A TEMPO PRESTADO JUNTO ÀQUELE REGIME DE PREVIDÊNCIA, O QUAL DEVERÁ COMPENSAR O REGIME PRÓPRIO DE PREVIDÊNCIA DOS SERVIDORES, NA PROPORÇÃO DOS ANOS DE CONTRIBUIÇÃO, NA FORMA DA LEI 9.796/1999.
ALTERNATIVAMENTE, A TÍTULO DE RACIONALIDADE ADMINISTRATIVA, O ÓRGÃO PODERÁ ELE PRÓPRIO AVERBAR O TEMPO ESPECIAL, DESDE QUE AMPARADO EM LAUDO EMITIDO PELO MINISTÉRIO DO TRABALHO, OU DE PROFISSIONAL POR ELE CADASTRADO, QUE ATESTE AS CONDIÇÕES NAS QUAIS A ATIVIDADE DO SERVIDOR ERA EXERCIDA. ILEGALIDADE E NEGATIVA DE REGISTRO. DISPENSA DA DEVOLUÇÃO DOS VALORES INDEVIDAMENTE RECEBIDOS. DETERMINAÇÕES.
8.	Alerta a unidade técnica que a ausência de certidões próprias emitidas pelo INSS, bem como de qualquer outro laudo oficial, afasta a possibilidade de que se possa sequer presumir o exercício de atividades pela interessado em condições consideradas prejudiciais à saúde pelas normas aplicáveis anteriormente à Lei 8.112/1990. Vale transcrever o que a unidade técnica discorreu quanto a este aspecto:
8.5. Quanto ao respeito à coisa julgada, é necessário observar todos os requisitos para a contagem especial de trabalho insalubre contidos no dispositivo oriundo da Ação Ordinária (Procedimento Comum Ordinário 2004.70.00.039488-5/PR) na Justiça Federal. É dizer: deve-se entender indispensável, para a contagem do tempo insalubre de forma ponderada, que haja a competente certidão de tempo de contribuição (CTC) expedida pelo INSS, com a conversão do tempo de serviço especial em comum, nos casos em que houve a percepção do adicional de insalubridade (item "c" do dispositivo da sentença de primeiro grau, o qual não sofreu alteração posterior nas instâncias superiores) , o que não ocorreu no caso em apreço. Acerca da exigência da emissão de CTC pelo INSS são, entre outros, os seguintes julgados: Acórdãos 428, 2525 e 3106, todos de 2106 da Primeira Câmara, bem como Acórdãos 648/2016 e 10.684/2018 - Segunda Câmara.
9.	No que pertine ao tempo rural, assiste razão à Secretaria de Recursos. O entendimento deste Tribunal sobre o assunto encontra-se pacificado, conforme Súmula TCU nº 268/2012:
"O tempo de atividade rural somente poderá ser averbado para fins de aposentadoria no serviço público se recolhidas as respectivas contribuições previdenciárias na época própria ou, posteriormente, de forma indenizada."
10.	No mesmo sentido, transcrevo o entendimento da Turma Nacional de Uniformização de Jurisprudência dos Juizados Especiais Federais, em seu verbete 10:
"O tempo de serviço rural anterior à vigência da Lei 8.213/1991 pode ser utilizado para fins de contagem recíproca, assim entendida aquela que soma tempo de atividade privada, rural ou urbana, ao de serviço público estatutário, desde que sejam recolhidas as respectivas contribuições previdenciárias."
11.	O cômputo de tempo de serviço em atividade rural, sem que tenha havido contribuição social, para fins de aposentadoria no regime próprio de previdência social, encontra óbice na dicção do § 2º do artigo 202 da Constituição Federal, redação original.
12.	Ressalto que a aposentadoria poderá prosperar se o interessado fizer o recolhimento da contribuição, de forma indenizada, do tempo rural questionado e se apresentar a competente Certidão de Tempo de Contribuição expedida pelo INSS.
Em face do exposto, voto por que o Tribunal adote a deliberação que ora submeto à apreciação deste Colegiado.
TCU, Sala das Sessões Ministro Luciano Brandão Alves de Souza, em 2 de junho de 2020.
Ministro JOÃO AUGUSTO RIBEIRO NARDES 
Relator